【裁判字號】    99,上,85
【裁判日期】    991005
【裁判案由】    返還不當得利等
【裁判全文】
臺灣高等法院民事判決                    99年度上字第85號
上訴人即附
帶被上訴人  乙○○
訴訟代理人  陳恩民律師
            魏翠亭律師
複  代理人  洪坤宏律師
被上訴人即
附帶上訴人  鎧柏科技有限公司
                      樓
法定代理人  甲  ○
訴訟代理人  吳西源律師
上列當事人間因返還不當得利等事件，上訴人對於中華民國98年
11月30日臺灣新竹地方法院98年度訴字第174號第一審判決提起
上訴，被上訴人並為附帶上訴，經本院於99年9月21日言詞辯論
終結，判決如下：
    主  文
原判決關於駁回鎧柏科技有限公司後開第二項之訴部分及該部分
假執行之聲請，並訴訟費用之裁判廢棄。
乙○○應給付鎧柏科技有限公司新台幣捌拾肆萬柒仟元及自民國
九十八年四月十七日起至清償日止，按年息百分之五計算之利息
。
鎧柏科技有限公司其餘附帶上訴駁回。
乙○○上訴駁回。
第一、二審訴訟費用（含附帶上訴部分）由乙○○負擔。
    事實及理由
一、被上訴人即附帶上訴人鎧柏科技有限公司（下稱鎧柏公司）
    起訴主張：鎧柏公司為一經營專業儀器之公司，而上訴人即
    附帶被上訴人乙○○原任職於財團法人工業技術研究院（下
    稱工研院），雙方因採購機器設備而有往來。乙○○於民國
    （下同）96年7月間同意與鎧柏公司合作共同發展「脈沖雷
    射沈積系統」（Pulsed Laser Deposition，下稱PLD系統）
    ，並成為研發上開系統專案之股東，乙○○未以現金出資，
    而以其技術入股鎧柏公司，並承諾於同年11月離開工研院後
    將至鎧柏公司任職。惟乙○○屢屢以各種理由藉詞拖延至鎧
    柏公司到職，且於到職前要求比照工研院預先支薪方式，由
    鎧柏公司預為給付，並同意上開預付款自鎧柏公司年度結餘
    時，以公司營業淨利20%計算之股東紅利中扣除。鎧柏公司
    於97年1月起按月支付乙○○新臺幣（下同）15萬元，並於
    過年期間另應乙○○要求給付5萬元作為其自工研院離職後
    無法獲得年終獎金之補償，迄至97年6月間，鎧柏公司總計
    支付乙○○85萬元。詎乙○○不僅從未至鎧柏公司任職，竟
    於同年6月28日表示其已無至鎧柏公司任職之意而為請辭之
    表示，鎧柏公司事後始知悉乙○○係另謀得國立臺灣師範大
    學物理系教職，因此於97年11月14日函請乙○○返還上開預
    付款85萬元，然乙○○竟曲解事實，拒不返還，鎧柏公司爰
    依兩造間類似借貸之無名契約及民法不當得利規定，訴請乙
    ○○返還上開預付借款等情；另對於乙○○以鎧柏公司誹謗
    其名譽，並請求精神慰藉金及回復名譽之處分，暨償還代墊
    購置零件費用及應補發之薪資，共計41萬2,600元所提起之
    反訴，則以鎧柏公司所發之律師函僅告知乙○○應返還預借
    薪資85萬元，並無任何誹謗乙○○名譽之情事，且乙○○並
    未為鎧柏公司代墊任何零件費用，又乙○○一再藉故拖延不
    至鎧柏公司任職，鎧柏公司自無返還97年6月份薪資10萬元
    之義務等情。原審為鎧柏公司全部敗訴之判決，亦駁回乙○
    ○反訴之請求。乙○○聲明不服，提起上訴，鎧柏公司對其
    上訴則聲明：(一)上訴駁回；(二)上訴訴訟費用由乙○○負擔。
    另鎧柏公司亦對其敗訴部分，提起附帶上訴，並聲明：(一)原
    判決不利於鎧柏公司部分廢棄；(二)上開廢棄部分，乙○○應
    給付鎧柏公司85萬元，及自起訴狀繕本送達翌日起至清償日
    止，按年息5%計算之利息；(三)第一、二審訴訟費用由乙○○
    負擔。
二、乙○○則以：鎧柏公司於97年11月14日之律師函中，已自承
    與乙○○達成「僱佣合約之口頭協議」，嗣於原法院審理時
    又承認自97年1月開始，除了股東間之委任關係外，還有聘
    僱關係，是本件兩造間之法律關係應屬「僱佣」，鎧柏公司
    給付之金額核屬「薪資性質」，而乙○○既已依約給付相當
    之勞務及智財權之使用，鎧柏公司本應給付薪資予乙○○，
    惟鎧柏公司日後結算如有獲利時，乙○○僅得請求「原約定
    20%紅利扣除該已給付額度後」之餘額；至鎧柏公司如無獲
    利，則鎧柏公司應自行吸收該給付額度。是鎧柏公司主張不
    當得利或債務不履行，訴請乙○○返還85萬元，實違誠信，
    於法亦無所據；又依鎧柏公司前於97年5月30日寄予乙○○
    之電子郵件所附之「合作協議書」中，已載明乙○○任職期
    間內可以在大學任教，是鎧柏公司應有同意乙○○於該公司
    任職期間內另得於大學內任教，無須全職工作，乃鎧柏公司
    竟誣造虛情，並惡意將該虛偽不實、足以損害乙○○聲譽之
    律師函內容寄達乙○○之直屬上司，實難輕恕等語，資為抗
    辯，並上訴聲明：(一)原判決關於駁回乙○○之訴部分廢棄；
    (二)上開廢棄部分，鎧柏公司應給付乙○○11萬2,600元，及
    自反訴起訴狀繕本送達鎧柏公司翌日起至清償之日止，按年
    息5%計算之利息；(三)上開廢棄部分，鎧柏公司應給付乙○○
    30萬元，及自反訴起訴狀繕本送達鎧柏公司翌日起至清償之
    日止，按年息5%計算之利息（關於請求追加被告甲○連帶給
    付部分，本院另以裁定駁回）；(四)鎧柏公司應以其名義製作
    如附件所示「說明暨道歉函」，並函寄國立台灣師範大學物
    理系之前任系主任賈至達先生及現任系主任高賢忠先生；(五)
    第一、二審訴訟費用由鎧柏公司負擔。另就鎧柏公司對其提
    起附帶上訴部分，則答辯聲明：(一)附帶上訴駁回；(二)訴訟費
    用由鎧柏公司負擔。
三、兩造不爭之事實：
    鎧柏公司為一經營專業儀器之公司，乙○○則原任職於工研
    院，兩造於96年7月間合作共同發展PLD系統，並成為研發上
    開PLD系統專案之股東，乙○○未以現金出資，而以其技術
    入股鎧柏公司。
四、兩造爭執要旨：(一)乙○○是否應返還鎧柏公司85萬元本息？
    (二)乙○○請求鎧柏科技公司給付41萬元2,600元本息，並發
    函道歉，有無理由？茲分述之：
    (一)乙○○應返還鎧柏公司84萬7,000元：
      1.鎧柏公司主張：96年底乙○○表示於96年11月將自任職
        之工研院離職，至鎧柏公司任全職，每月薪資15萬元，
        但乙○○並未離職而至鎧柏公司服務，乙○○在此期間
        要求鎧柏公司先預付其薪資每月15萬元，自97年1月份
        起至97年6月止，共給付85萬元，兩造係成立僱傭契約
        ，乙○○既未到鎧柏公司上班所預借之上開金額依類似
        借貸之無名契約及不當得利關係自應返於鎧柏公司云云
        ，經查乙○○於雙方之錄音譯文中坦承其曾以96年11月
        要離開工研院至鎧柏公司擔任全職工作，可能會暫時斷
        炊而且拿不到工研院之獎金等事為由，商請鎧柏公司「
        先給」薪資及獎金，鎧柏公司遂答應先行預付薪資等款
        項與乙○○，此有兩造不爭執之97年7月3日電話錄音光
        碟乙片及譯文附卷可稽（見原審卷第79頁至83頁），則
        兩造間之僱傭契約雖已成立（兩造之自認，見本院卷第
        90-91頁、131頁、原審卷第163-164頁，並參照德咸法
        律事務所97年11月14日97律意字第097111401號函，原
        審原證3），但乙○○實際上未到職履行其所支領之薪
        資，係屬預付薪資之性質，應無庸置疑。兩造約定之薪
        資為15萬元，依目前之薪資水準，係屬全職之薪資，並
        有前開錄音譯文可證（見原審卷第80-82頁）；兩造嗣
        後就變更為兼職及薪資減為5萬元乙事，其意思表示並
        未合致（證物同前），自不生乙○○在鎧柏公司兼職問
        題。鎧柏公司自97年1月起至97年6月間共支付乙○○84
        萬7,000元，此有永豐商業銀行交易收執聯6紙、支票影
        本乙紙、薪資所得扣繳款書等件附卷可稽（見原審98
        年審訴字第278號卷第6-13頁），總共金額為84萬7,000
        元，乙○○既未到鎧柏公司任職，其預支之薪資等即無
        法律上之原因而受利益，致鎧柏公司受有損害，鎧柏公
        司基於不當得利之法律關係請求乙○○返還84萬7,000
        元應予准許。該勝訴部分，鎧柏公司另依類似借貸之法
        律關係請求，不另論述。逾此金額之部分鎧柏公司並未
        提出證據，該部分其依不當得利及類似借貸之法律關係
        請求為無理由，不應准許。
      2.乙○○雖抗辯伊與鎧柏公司自96年7月起，即陸續互有
        合作並給付勞務、智慧財產權使用之實，鎧柏公司即應
        依約給付相當之報酬，上開給付即屬於報酬之性質，雙
        方既有合作關係，鎧柏公司不能要求返還上開給付云云
        。從乙○○之抗辯中得知，其係主張兩造間有委任之關
        係，其給付屬於委任之報酬，但查兩造間自97年1月起
        至97年6月止，雙方口頭約定乙○○應至鎧柏公司任職
        ，係全職而非兼職，雙方僱傭契約已成立，已如前述，
        乙○○主張雙方為委任關係，其所收取之上開金額係屬
        委任之報酬云云。經查乙○○為鎧柏公司設計之三個設
        計圖個案是96年間提出，97年並未提出設計案，此為兩
        造所不爭（見原審174號卷第163頁反面），乙○○另主
        張其97年3月間為鎧柏公司出差，並未舉證以實其說；9
        7年6月24日、同年7月8日為鎧柏公司墊款買零件部分，
        亦無從證明，此部分見下述(二)3.；另97年6月間為鎧柏
        公司提供技術圖示，及97年8月間仍應鎧柏公司請求持
        續工作等項，均未能舉證以實其說。矧鎧柏公司給付上
        開金額仍係基於僱傭乙○○至其公司任全職之員工，乃
        答應每月給付15萬元之薪資，茲乙○○並未實際至鎧柏
        公司任全職之員工，鎧柏公司即無給付每月15萬元薪資
        之義務，乙○○上開抗辯，委不足採。
      3.按「給付無確定期限者，債務人於債權人得請求給付時
        ，經其催告而未為給付，自受催告時起，負遲延責任。
        其經債權人起訴而送達訴狀…與催告有同一效力。」民
        法第229條第2項定有明文。本件鎧柏公司上開請求屬於
        無確定期限之債務，依上開規定，其得請求之遲延利息
        應自起訴狀繕本送達翌日即98年4月17日起按年息百分
        之五計算 。
    (二)乙○○於原審所為之反訴請求，為無理由：
      1.按所謂「名譽」，係指人格之社會上評價而言；是他人
        意見之表述，必須客觀上足使社會對個人的評價有所貶
        損，始足構成名譽權之侵害。又名譽保護與言論自由關
        係密切，前者係個人的第二生命，後者為民主社會之基
        石，二者必須調和，以期兼顧；民法侵害名譽權行為之
        成立，固不若刑法上妨害名譽罪需以公然表示或散布為
        要件，惟仍需綜合考量被害人在社會上之地位、行為人
        之動機或其主觀上有無惡意、行為人陳述之內容、陳述
        之對象與範圍、陳述對象之性質及與被害人之親疏遠近
        等具體狀況，調和名譽權保護與表見自由，作一衡平之
        價值判斷。另刑法第310條第1項及第2項之誹謗罪，即
        係保護個人法益而設，惟同法第311條第1款規定，以善
        意發表言論，因自衛、自辯或保護合法之利益者，不罰
        ，並以此限定刑罰權之範圍，是縱行為人不能證明言論
        內容為真實，但若其動機係出於自衛、自辯或保護合法
        之利益，主觀上無詆譭他人名譽之惡意，即不能以誹謗
        罪之刑責相繩，亦不得以上開規定免除檢察官或自訴人
        依法應負行為人故意毀損他人名譽之舉證責任，此業經
        司法院大法官會議釋字第509號著有解釋，衡酌上開解
        釋意旨，既係為衡平憲法所保障之言論自由與名譽、隱
        私等私權所為之規範性解釋，則為維護法律秩序之整體
        性，俾使各種法規範在適法或違法之價值判斷上趨於一
        致，自應認在民事責任之認定上，亦有一體適用上開解
        釋之必要。
      2.查乙○○主張鎧柏公司前於97年11月14日委請律師撰擬
        律師函（見原審98審訴278卷第15、16頁），並刻意寄
        至乙○○任職之國立台灣師範大學物理系系主任處，以
        乙○○於訂約之初即有蓄意欺瞞及不履行債務之意圖，
        詐領鎧柏公司之金錢，甚於律師函中誣指乙○○涉嫌侵
        占訂購設備之餘款40萬元，已損及乙○○社會聲譽、信
        用云云，經查乙○○之代理人洪坤宏律師於本院9月21
        日言詞辯論期日，稱：上開律師函之第四並未提到「侵
        占」二字，但從文義的內容可以表達上訴人有侵占之事
        實等語，則上開律師函文字表面雖提及「…暨先前向本
        公司訂購『能量分析器』研究設備之餘款40萬元，共計
        新台幣125萬元整之金額全數返還」等字，其既未指摘
        乙○○有侵占之事實，乙○○即不能加以演繹推敲，逕
        指對造有譭謗之意，且本院審究鎧柏公司所以函送上開
        函文之緣由，乃鎧柏公司就兩造合作關係期間之爭議，
        基於片面認知及告知等動機而為上開陳述，尚不致減損
        他人對乙○○人格之評價，綜上所述，縱使鎧柏公司未
        能舉證證明兩造間之民事糾葛，乙○○有何債務不履行
        或蓄意欺瞞等情事，本件亦難認鎧柏公司有侵害乙○○
        名譽權之故意或過失，故尚不成立侵權行為。從而，乙
        ○○依民法第184條第1項前段及第195條規定，請求鎧
        柏公司賠償30萬元及如附件回復名譽之處分部分，為無
        理由。
      3.至乙○○另主張其為履行兩造之法律關係，曾於97年6
        月24日及97年7月8日，分別為鎧柏公司代墊購置零件之
        費用10,500元及2,100元，合計12,600元部分，為鎧柏
        公司所否認，細究卷附乙○○所提出之上開統一發票，
        雖買受人為鎧柏公司，然統一發票之買受人係出賣人所
        填載，非鎧柏公司之授意，無從以統一發票證明乙○○
        為鎧柏公司購買系爭物品；且乙○○亦未就此購入之品
        名如：齒輪加工及零組件加工等物件確係用於鎧柏公司
        之器材上予以證明，是其本諸無因管理，不當得利之法
        律關係有所請求，亦失所據。至於其請求97年6月之薪
        資尚欠10萬元部分，因6月份仍屬兩造約定之僱傭期間
        已如前述，但乙○○並未到職，自不能為此部分之請求
        。
五、綜上所述，鎧柏公司依民法不當得利之法律關係求為判命乙
    ○○應給付84萬7,000元及自起訴狀繕本送達之翌日即98年4
    月17日起至清償日止，按年息百分之五計算之利息，洵屬正
    當，應予准許，原審失察，遽予駁回鎧柏公司此部分之請求
    ，不無可議，附帶上訴論旨，執以前詞，指摘原判決此部分
    不當，聲明廢棄改判，為有理由，爰將此部分廢棄改判如主
    文第2項所示，至於鎧柏公司逾上開請求部分，原審判決駁
    回此部分之訴，核無不合，附帶上訴論旨，執以陳詞，指摘
    原判決此部分不當，聲明廢棄改判，為無理由，應駁回此部
    分之附帶上訴。又乙○○上訴論旨，指摘原判決駁回其反訴
    及假執行之聲請，尚有未洽，請求廢棄原判決關於反訴之部
    分，經查原判決駁回乙○○之反訴及假執行之聲請，核無不
    合，其上訴為無理由，應予駁回其上訴。
六、本件事證已臻明確，兩造其餘之攻防方法，經審酌後，認與
    判決結果無影響，無庸逐一論述，併此敘明。
七、據上論結，本件上訴為無理由，附帶上訴為一部有理由，一
    部無理由，依民事訴訟法第449條第1項、第450條、第78條
    、第79條，判決如主文。
中    華    民    國    99    年    10    月    5     日
                  民事第十四庭
                      審判長法  官  林恩山
                            法  官  黃國忠
                            法  官  郭松濤
正本係照原本作成。
乙○○如不服本判決，應於收受送達後20日內向本院提出上訴書
狀，其未表明上訴理由者，應於提出上訴後20日內向本院補提理
由書狀（均須按他造當事人之人數附繕本）上訴時應提出委任律
師或具有律師資格之人之委任狀；委任有律師資格者，另應附具
律師資格證書及釋明委任人與受任人有民事訴訟法第466條之1第
1項但書或第2項（詳附註）所定關係之釋明文書影本，如委任律
師提起上訴者，應一併繳納上訴審裁判費。
中    華    民    國    99    年    10    月    5     日
                            書記官  方素珍
附件：
  經查，本人前於民國97年11月14日，委由聲威法律事務所陳慶
尚律師以鎧柏科技有限公司名義所發「97年律意字第097111401
號律師函」，所述內容純屬本人一已片面之錯誤認知，為此造成
乙○○副教授之聲譽毀損及精神上痛苦，事後深感後悔，本人暨
公司特此表明澄清及道歉之表示。

司法院資訊處製作；財團法人民間司法改革基金會備份。
